最高法院刑事判決　　　　　　　九十六年度台上字第七八三號
上　訴　人　甲○○
選任辯護人　蔡弘琳律師
　　　　　　李平義律師
上列上訴人因違反毒品危害防制條例案件，不服台灣高等法院台
南分院中華民國九十五年十二月十三日第二審更審判決（九十五
年度上更(一)字第四三九號，起訴案號：台灣雲林地方法院檢察署
九十二年度偵字第四二九○號），提起上訴，本院判決如下：
    主  文
原判決撤銷，發回台灣高等法院台南分院。
    理  由
本件原判決認定上訴人甲○○（綽號二齒）基於販賣第一級毒品
海洛因營利意圖，以其所有0000000000號行動電話為
聯絡工具，於民國九十二年七月某日起，至同年十月二日止，經
姚明政以其所使用（○五）0000000號電話，與上訴人上
開行動電話聯絡，連續在雲林縣麥寮鄉「百樂超市、全民醫院」
等處，以每次新台幣（下同）一千元價格，販賣海洛因予姚明政
二次。嗣於同年十月十四日晚上十一時三十分許，經警在雲林縣
麥寮鄉○○路五十二號上訴人住處前查獲，並在其住處搜索扣得
海洛因一袋（驗餘淨重四九‧八八公克）、上訴人所有上開供販
賣毒品所用手機一支、殘渣分裝袋五十個、分裝袋四大包及非上
訴人所有磅秤一個等情。因而撤銷第一審諭知上訴人無罪之判決
，經適用行為時即修正前刑法連續犯規定，改判論處上訴人連續
販賣第一級毒品罪刑。固非無見。
惟查：(一)、有罪判決書所記載之犯罪事實，為論罪科刑適用法律
之基礎，故凡於適用法律有關之重要事項，必須詳加認定，明確
記載，然後於理由內敘明犯罪事實所憑之證據及認定之理由，始
足為適用法律之依據。若事實未有此記載，而理由加以說明，為
理由失其依據。如事實有此記載，理由未予說明，則為理由不備
，按諸刑事訴訟法第三百七十九條第十四款規定，其判決當然為
違背法令。原判決於論罪理由內係以上訴人行為後，刑法第五十
六條連續犯之規定，業於九十四年一月七日修正公布刪除，並於
九十五年七月一日施行，然依修正刑法第二條第一項規定，比較
新、舊法結果，乃認仍應適用行為時即修正前刑法連續犯規定，
有利於上訴人，並說明渠先後多次販賣第一級毒品行為，時間緊
接，手法相同，顯係基於「概括犯意」反覆為之，為連續犯，應
依（修正前）刑法第五十六條規定，論以一罪（見原判決第十頁
）。然原判決於事實欄就上訴人意圖營利，先後二次販賣海洛因
予姚明政之行為，係基於「概括犯意」而為，此關於連續犯之主
觀犯罪要件，則未加認定、記載，致所為上開理由之論敘已失其
事實依據，而有判決理由矛盾之違法。(二)、刑法第五十九條之犯
罪情狀可堪憫恕，而得酌減其刑之規定，係指其犯罪情狀在客觀
上足以引起一般同情，認為即予宣告法定最低刑度，猶嫌過重者
，始有其適用。原判決理由係以上訴人所犯販賣第一級毒品罪之
情節觀之，有情輕法重情事，乃依該條規定減輕其刑（見原判決
第十頁）。然對於上訴人所為販賣海洛因犯行，既未認客觀上可
堪憫恕，且未說明所犯縱科處法定最低刑，如何仍嫌過重之旨，
是原判決適用上開規定減輕其刑，自有理由不備之違誤。(三)、犯
販賣毒品罪者，其供犯罪所用之財物，固應優先適用毒品危害防
制條例第十九條第一項義務沒收之規定，予以沒收；但如係供犯
罪預備之物，倘認有沒收必要，則不能適用該特別規定，而須依
刑法第三十八條第一項第二款為沒收之宣告。原判決於理由內說
明扣案殘渣分裝袋五十個及分裝袋四大包係上訴人所有，供販賣
海洛因所用之物，乃依上開規定宣告沒收。然其中該分裝袋四大
包，既係以成包方式裝置，似係尚未使用之新品，如果無誤，其
應屬供犯罪預備之物，揆諸上開說明，如認有沒收必要，自應適
用刑法第三十八條第一項第二款規定宣告沒收，原判決認係供犯
罪所用，而依上開毒品危害防制條例規定為沒收諭知，亦有判決
適用法則不當之違法。以上，或係上訴意旨所指摘，或為本院得
依職權調查之事項，應認原判決仍有撤銷發回更審之原因。原判
決不另諭知無罪部分，基於審判不可分之原則，併予發回。
據上論結，應依刑事訴訟法第三百九十七條、第四百零一條，判
決如主文。
中　　華　　民　　國　九十六　年　　二　　月　　八　　日
                      最高法院刑事第七庭
                          審判長法官  張　淳　淙
                                法官  劉　介　民
                                法官  張　春　福
                                法官  洪　昌　宏
                                法官  蔡　彩　貞
      本件正本證明與原本無異
                                      書  記  官
中　　華　　民　　國　九十六　年　　二　　月　 十三　 日
                                                Ａ
